【裁判字號】    99,台上,3495
【裁判日期】    990609
【裁判案由】    妨害性自主等罪
【裁判全文】
最高法院刑事判決            九十九年度台上字第三四九五號
上  訴  人  丙○○
            乙○○
上 列一 人
選任辯護人  李明諭律師
            陳逸華律師
上列上訴人等因妨害性自主等罪案件，不服台灣高等法院中華民
國九十八年一月八日第二審判決（九十七年度上訴字第三六一八
號，起訴案號：台灣板橋地方法院檢察署九十五年度少連偵字第
一八九號，九十六年度偵字第五一五一號），提起上訴，本院判
決如下：
    主  文
原判決關於乙○○私行拘禁部分，丙○○私行拘禁、強制性交部
分均撤銷，發回台灣高等法院。
其他上訴駁回。
    理  由
一、發回部分（乙○○私行拘禁部分，丙○○私行拘禁、強制性
    交部分）
本件原判決認定上訴人乙○○、丙○○有原判決事實欄二、(二)所
載，與蔡○○、許○○、江○○（均經原審判處罪刑確定）及少
年楊○○（民國七十八年六月十六日生，真實姓名、年籍詳卷）
共同對被害人Ａ女（真實姓名、年籍詳卷）為私行拘禁之犯行；
丙○○另有以按摩棒插入Ａ女下體之強暴方式，對Ａ女為強制性
交之犯行。因而撤銷第一審關於乙○○、丙○○私行拘禁部分之
科刑判決，改判分別論處乙○○、丙○○成年人與少年共同私行
拘禁罪刑，並均依中華民國九十六年罪犯減刑條例予以減刑；另
維持第一審論處丙○○犯強制性交罪罪刑部分之判決，駁回檢察
官及丙○○此部分之第二審上訴；固均非無見。
惟查：(一)、兒童及少年福利法第七十條第一項前段規定，成年人
教唆、幫助或利用兒童及少年犯罪或與之共同實施犯罪或故意對
其犯罪者，加重其刑至二分之一，其立法目的，旨在保護少年及
兒童。成年人與兒童或少年共同實施犯罪，而有上開加重其刑規
定之適用者，固不以其明知共同實施犯罪之人為兒童或少年，即
有確定故意為必要，但仍以其有與兒童或少年共同實施犯罪之不
確定故意，亦即預見共同實施犯罪之人為兒童或少年，且對於共
同實施犯罪之人係兒童或少年，並不違背其本意者，始足當之。
原判決認定上訴人等係成年人，渠等與未滿十八歲之少年楊○○
共同犯上開私行拘禁罪，均依兒童及少年福利法第七十條第一項
前段規定加重其刑。惟原判決於事實欄雖認定楊○○為七十八年
六月十六日出生之少年，然並未於理由內記載其認定所憑之證據
，已有可議。且原判決亦未於理由內記載其認定上訴人等係明知
楊○○為未滿十八歲之少年，仍基於確定故意與其共同為上開犯
罪？抑或係可預見楊○○為少年，仍基於不確定故意與其共同實
施上開犯罪？所憑之證據及認定之理由，自有判決理由不備之違
法。(二)、刑事訴訟法第一百九十六條規定，證人已由法官合法訊
問，且於訊問時予當事人詰問之機會，其陳述明確別無訊問之必
要者，不得再行傳喚。係為減少證人就同一待證事實反覆作證之
勞費，及避免浪費司法資源、延誤訴訟程序進行而設。而證人雖
已由法官合法訊問，惟如另有不同之重要待證事實有待調查，或
證人於前次經法官訊問時，未予當事人詰問之機會，即無上開規
定之適用。卷查乙○○於原審否認知悉楊○○為未滿十八歲之少
年，並數度聲請傳喚楊○○為證，原審雖以少年楊○○就相關案
情已於偵查中及第一審供證綦詳，且本件事證已明為由，而未予
傳喚（見原判決理由壹、一）。然查楊○○於偵查中係就其本身
參與私行拘禁Ａ女犯行部分而為陳述，於原審則係就共同被告江
○○有無涉案之相關情節而為陳述，均與乙○○、丙○○是否知
悉其年齡之待證事實無關，且楊○○於偵查及第一審分別接受檢
察官、法官訊問時，乙○○及其辯護人均不在場，亦未給予乙○
○或其辯護人詰問之機會（見九十五年度少連偵字卷二第一０三
、一０四頁，第一審卷三第九至十三頁），而乙○○是否明知或
可預見楊○○之實際年齡，攸關於乙○○應否依兒童及少年福利
法第七十條第一項前段規定加重其刑之法律適用，自屬對其利益
有重大關係之事項，而有調查之必要。乃原審竟未傳喚楊○○予
以調查，遽為不利於上訴人等之判斷，自有應於審判期日調查之
證據未予調查之違法。(三)、有罪之判決書所認定之犯罪事實，與
所採用之證據不相適合，即屬證據上理由矛盾，其判決當然違背
法令。又非基於正當目的所為，而以性器進入他人之性器、肛門
或口腔，或使之接合之行為；或以性器以外之其他身體部位或器
物進入他人之性器、肛門，或使之接合之行為；固均屬刑法第十
條第五項所稱之性交行為。惟犯罪之手段，係刑法第五十七條第
三款所定科刑時應審酌之輕重標準之一，故犯強制性交罪者，其
實際所為之性交行為態樣如何，自仍應依卷內證據資料詳細認定
，始足作為科刑時審酌刑度輕重之準據。原判決於事實欄認定丙
○○以按摩棒插入Ａ女下體之方式，對Ａ女為強制性交，理由內
則援引Ａ女於偵查及第一審之證言，為論罪依據之一。然查Ａ女
於偵查及第一審始終明確指稱：丙○○係以口交，及以手指、性
器官插入其生殖器之方式，對其強制性交，並未指稱丙○○使用
按摩棒插入其生殖器，且綜觀Ａ女對其遭性侵害情節之指證，其
始終陳稱先後遭二名不同之人對其強制性交，而使用按摩棒插入
其生殖器者，係第一名左手臂有刺青之歹徒，丙○○則係第二名
對其強制性交之人等情（見上述偵查卷二第一七八、一七九、二
０九頁，第一審卷二第三十一至三十五頁），原判決此部分認定
之犯罪事實，與所採用之證據不相適合，而有證據上理由矛盾之
違法。又原判決另援引證人許○○於第一審之證言，為不利於丙
○○之論罪依據（見原判決第十四頁第五至八行），然許○○除
證稱聽聞丙○○自承以按摩棒插入Ａ女之生殖器外，同時亦證稱
丙○○自承以生殖器插入Ａ女之生殖器等語（見第一審卷二第一
二一至一二三頁），許○○此部分之證言，何以不足資為不利於
丙○○之犯罪證據？另證人蔡○○於第一審證稱：渠等在台灣板
橋地方法院檢察署拘留室候訊時，丙○○係說其以跳蚤蛋或按摩
棒，在Ａ女大腿外側徘徊，並未性侵害Ａ女等語（見第一審卷三
第一００頁），與許○○所為之上述證言內容相左，而蔡○○所
為之證言何以不足資為有利於丙○○之認定？原判決均未論述說
明，亦有判決理由不備之違法。上訴人等分別指摘原判決關於乙
○○、丙○○私行拘禁部分，及丙○○強制性交部分不當，尚非
全無理由，應認原判決關於該等部分有撤銷發回更審之原因。又
丙○○業與Ａ女成立訴訟上之和解，有和解筆錄影本附卷可稽，
其有無依和解條件履行？案經發回，宜併予注意。
二、駁回部分（即乙○○非法剝奪人之行動自由，及乙○○、丙
    ○○傷害Ａ女部分）
按上訴得對於判決一部為之，未聲明為一部者，視為全部上訴，
刑事訴訟法第三百四十八條第一項定有明文。上訴人等對原判決
不服，分別提起上訴，均未聲明為一部上訴，依前開規定，應視
為全部上訴。次按第三審上訴書狀，應敘述上訴之理由，其未敘
述者，得於提起上訴後十日內補提理由書於原審法院，已逾上述
期間，而於第三審法院未判決前仍未提出上訴理由書狀者，第三
審法院應以判決駁回之，刑事訴訟法第三百八十二條第一項、第
三百九十五條後段規定甚明。乙○○不服原審判決，於九十八年
二月二日提起上訴，就原判決關於其非法剝奪人之行動自由部分
（被害人甲○○），並未敘述上訴理由，迄今逾期已久，於本院
未判決前仍未提出，依上開規定，其此部分之上訴自非合法，應
予駁回。又刑事訴訟法第三百七十六條所列各罪之案件，經第二
審判決者，不得上訴於第三審法院，法有明文。本件上訴人等所
犯刑法第二百七十七條第一項傷害罪部分（被害人Ａ女），核屬
刑事訴訟法第三百七十六條第一款之案件。依首開說明，既經第
二審判決，自不得上訴於第三審法院，上訴人等竟復提起上訴，
顯為法所不許，亦應予駁回。
據上論結，應依刑事訴訟法第三百九十七條、第四百零一條、第
三百九十五條，判決如主文。
中    華    民    國  九十九  年    六    月    九    日
                      最高法院刑事第五庭
                          審判長法官  林  秀  夫
                                法官  宋      祺
                                法官  陳  祐  治
                                法官  林  瑞  斌
                                法官  李  英  勇
本件正本證明與原本無異
                                      書  記  官
中    華    民    國  九十九  年    六    月   十五   日
                                                      V

司法院資訊處製作；財團法人民間司法改革基金會備份。
